臺灣新竹地方法院民事判決  
111年度家繼訴字第34號
原      告  沈加光  
訴訟代理人  謝孟儒律師
被      告  沈梅蘭  
            彭沈瑞珍

            彭沈金蘭
            沈雪丹  

            沈瑞齡  
            沈聲雲  
            沈聲琳  
            沈明珠  
            劉妙琴  
            沈豊鈞  
            沈聖錕  
上列當事人間請求分割遺產事件，本院於民國111年9月21日言詞
辯論終結，判決如下：
    主    文
一、兩造被繼承人沈坤龍所遺如附表一所示遺產，分割方法如附
    表一分割方法欄所載。
二、訴訟費用由兩造按附表二所示應繼分比例負擔。
    理    由
壹、程序方面：
    被告沈梅蘭、彭沈瑞珍、彭沈金蘭、沈雪丹、沈瑞齡、沈聲
    雲、沈聲琳、沈明珠、劉妙琴、沈豊鈞、沈聖錕等人均經合
    法通知，未於最後言詞辯論期日到場，核無家事事件法第51
    條準用民事訴訟法第386條各款所列情形，爰依原告之聲請
    ，由其一造辯論而為判決。
貳、實體方面：
一、原告主張：兩造之被繼承人沈坤龍於民國67年1月2日死亡，
    遺有如附表一所示土地（下稱系爭土地），其死亡時之繼承
    人為配偶沈范裕妹及子女沈阿火、沈加光、沈家森、沈梅蘭
    、彭沈瑞珍、彭沈金蘭、沈雪丹、沈瑞齡。嗣沈家森於80年
    6月4日死亡，其就系爭土地之應繼分由其配偶劉妙琴及子女
    沈豊鈞、沈聖錕繼承；而沈范裕妹於100年8月6日死亡，其
    就系爭土地之應繼分由其子女沈阿火、沈加光、沈梅蘭、彭
    沈瑞珍、彭沈金蘭、沈雪丹、沈瑞齡繼承及孫子女沈豊鈞、
    沈聖錕（沈家森之子女）代位繼承；另沈阿火於104年1月14
    日死亡，其就系爭土地之應繼分由其子女沈聲雲、沈聲琳、
    沈明珠繼承；是兩造為被繼承人沈坤龍之全體繼承人或再轉
    繼承人，應繼分如附表二所示。又附表一遺產並無不能分割
    之情形，亦無不分割之約定，然兩造就上開遺產遲遲無法達
    成分割共識，爰請求分割被繼承人沈坤龍之遺產等語，並聲
    明如主文所示。
二、被告則以：
(一)被告沈梅蘭、彭沈瑞珍、彭沈金蘭、沈雪丹、沈瑞齡、沈明
    珠表示：對同意按附表二所示應繼分比例分割為分別共有等
    語。　　
(二)被告沈聲雲、沈聲琳、劉妙琴、沈豊鈞、沈聖錕經合法通知
    ，均未到庭表示意見，亦未具狀作何陳述或聲明。
三、得心證之理由：
(一)原告主張兩造為被繼承人之沈坤龍之全體繼承人，應繼分如
    附表二所示，被繼承人之全部遺產即為附表一所示之系爭土
    地物等情，業據提出被繼承人及訴外人沈范裕妹、沈阿火、
    沈家森之除戶戶籍謄本、全體繼承人戶籍謄本、繼承系統表
    、系爭土地登記謄本、財政部北區國稅局遺產稅逾核課期間
    證明書等件為證（見本院卷第21頁至第23頁、第97頁至第99
    頁、第129頁、第187頁至第223頁）。又沈阿火、沈家森之
    繼承人均未聲明拋棄繼承一節，業經本院及臺灣臺中地方法
    院家事法庭查詢無訛（見本院卷第271頁至第273頁）。另遺
    產稅逾核課期間證明書上雖載被繼承人尚遺有新竹縣○○鄉○○
    村00號房屋，惟據原告及被告沈梅蘭、彭沈瑞珍、彭沈金蘭
    、沈雪丹、沈瑞齡、沈明珠均當庭表示該房屋未辦保存登記
    建物，現在已經傾倒，不用納入遺產分割範圍等語（見本院
    卷第267頁），應認該房屋已不復存在而無從分割，而被告
    沈聲雲、沈聲琳、劉妙琴、沈豊鈞、沈聖錕經合法通知，未
    於言詞辯論期日到場，亦未提出任何書狀作何聲明或陳述，
    堪信該部分事實為真。　　
(二)按遺產繼承人，除配偶外，依左列順序定之：一、直系血親
    卑親屬。二、父母。三、兄弟姊妹。四、祖父母；第1138條
    所定第一順序之繼承人，有於繼承開始前死亡或喪失繼承權
    者，由其直系血親卑親屬代位繼承其應繼分；配偶與第一順
    序之繼承人同為繼承時，其應繼分與他繼承人平均，民法第
    1138條、第1140條、第1144條第1款分別定有明文。經查，
    兩造被繼承人沈坤龍於67年1月2日死亡，其死亡時之繼承人
    為配偶沈范裕妹及子女沈阿火、沈加光、沈家森、沈梅蘭、
    彭沈瑞珍、彭沈金蘭、沈雪丹、沈瑞齡，應繼分各為9分之1
    ，嗣沈家森、沈范裕妹、沈阿火先後死亡，其等繼承人及應
    繼分應如附表二所示，詳如下述：
１、沈家森於80年6月4日死亡，繼承人為配偶劉妙琴及子女沈豊
    鈞、沈聖錕等3人，其就系爭土地之應繼分由上開3人繼承，
    每人之應繼分各為27分之1（1/9×1/3＝1/27）。
２、沈范裕妹於100年8月6日死亡，繼承人為子女沈阿火、沈加光
    、沈梅蘭、彭沈瑞珍、彭沈金蘭、沈雪丹、沈瑞齡及孫子女
    沈豊鈞、沈聖錕（沈家森之子女代位繼承），其就系爭土地
    之應繼分由上開9人繼承，其中子女之應繼分各為72分之1（
    1/9×1/8＝1/72）、孫子女之應繼分各為144分之1(1/9×1/8＝×
    1/2＝1/144)。
３、沈阿火於104年1月14日死亡，繼承人為子女沈聲雲、沈聲琳
    、沈明珠，其就系爭土地之應繼分由上開3人繼承，每人之
    應繼分各為24分之1【（1/9＋1/72）×1/3＝1/24）】。
４、從而，原告及被告沈梅蘭、彭沈瑞珍、彭沈金蘭、沈雪丹、
    沈瑞齡對系爭土地之應繼分各為8分之1（1/9＋1/72＝1/8）；
    被告沈聲雲、沈聲琳、沈明珠對系爭土地之應繼分各為24分
    之1；被告劉妙琴對系爭土地之應繼分為27分之1，沈豊鈞、
    沈聖錕對系爭土地之應繼分各為432分之19（1/27＋1/144＝19
    /432）。
(三)按繼承人有數人時，在分割遺產前，各繼承人對於遺產全部
    為公同共有。繼承人得隨時請求分割遺產，但法律另有規定
    或契約另有訂定者，不在此限，此為民法第1151條、第1164
    條定有明文。查被繼承人沈坤龍之遺產如附表一所示，兩造
    均為繼承人，未就本件遺產分割方式達成協議，本件遺產復
    無不得分割之情事，自得訴請法院裁判分割，依上開法條規
    定，原告訴請分割附表一所示遺產，於法當屬有據。　　　
(四)復按分割之方法不能協議決定，或於協議決定後因消滅時效
    完成經共有人拒絕履行者，法院得因任何共有人之請求，命
    為下列之分配︰一、以原物分配於各共有人。但各共有人均
    受原物之分配顯有困難者，得將原物分配於部份共有人。二
    、原物分配顯有困難者時，得變賣共有物，以價金分配於各
    共有人；或以原物之一部份分配於各共有人，他部份變賣，
    以價金分配於各共有人；上開分別共有物之分割方法於公同
    共有物之分割亦準用之，此為民法第824條第2項及第830條
    第2項定有明文。另終止遺產之公同共有關係，應以分割方
    式為之，將遺產之公同共有關係終止改為分別共有關係，性
    質上係屬分割遺產方法之一（最高法院82年台上字第748號
    判決要旨參照）。再遺產分割，依民法第1164條、第830條
    第2項之規定，應由法院依民法第824條命為適當之分配，不
    受任何共有人主張之拘束（最高法院97年台上字第2051號判
    決要旨參照）。本件原告請求將被繼承人所遺如附表一所示
    之遺產依兩造之應繼分比例分割為分別共有，業據被告沈梅
    蘭、彭沈瑞珍、彭沈金蘭、沈雪丹、沈瑞齡、沈明珠當庭表
    示同意，其餘被告則未到場表示意見，本院斟酌上開遺產之
    性質、經濟效用及全體共有人間之利益及公平等，認為如依
    法定之應繼分比例將兩造所繼承之如附表一所示之土地分割
    為分別共有，未來土地共有人可依協議為利用、分管，或依
    土地法規定予以處分，以追求不動產之利用效率，對於兩造
    而言尚屬公平、適當，亦與法無違，應為可採，是本件遺產
    應依如附表一分割方法欄所示之方法分割，爰判決如主文第
    一項所示。
四、末按因共有物分割、經界或其他性質上類似之事件涉訟，由
    敗訴當事人負擔訴訟費用顯失公平者，法院得酌量情形，命
    勝訴之當事人負擔其一部，民事訴訟法第80條之1定有明文
    。又裁判分割遺產乃形成訴訟，法院決定遺產分割之方法時
    ，應斟酌何種分割方法較能增進共有物之經濟效益，並兼顧
    全體繼承人之利益，以決定適當之分割方法，不受原告聲明
    之拘束，亦不因何造起訴而有不同。本件原告起訴雖於法有
    據，但被告之應訴實因訴訟性質所不得不然，且兩造均蒙其
    利，是本院認本件之訴訟費用應由兩造依其應繼分之比例即
    如附表二所示負擔訴訟費用，較為公允，爰諭知如主文第二
    項所示。
五、訴訟費用負擔之依據：家事事件法第51條，民事訴訟法第80
    條之1。
中　　華　　民　　國　　111 　年　 10 　 月　   5　　 日
                  家事法庭  法　官　林宗穎　
以上正本係照原本作成。
如對本判決上訴，須於判決送達後20日之不變期間內，向本院提
出上訴狀。
中　　華　　民　　國　　111 　年　　10　　月　　6 　　日
                            書記官  嚴翠意

附表一：被繼承人沈坤龍之遺產及分割方法：
編號 遺產內容 權利範圍 分割方法   1 新竹縣○○鄉○○段○○○段000地號土地  4分之1 由兩造依附繼分比例分割為分別共有。 
附表二：應繼分比例
編號   繼承人    應繼分   說明   1  沈加光    8分之1     2  沈梅蘭    8分之1    3  彭沈瑞珍    8分之1      4  彭沈金蘭    8分之1    5  沈雪丹    8分之1    6  沈瑞齡    8分之1    7  沈聲雲   24分之1 被繼承人沈坤龍長子沈阿火之繼承人（再轉繼承）   8  沈聲琳   24分之1    9  沈明珠   24分之1   10  劉妙琴   27分之1 被繼承人沈坤龍四子沈家森之繼承人（再轉繼承）  11  沈豊鈞  432分之19    12  沈聖錕  432分之19